【裁判字號】    95,易,100
【裁判日期】    950711
【裁判案由】    業務侵占
【裁判全文】
臺灣高雄地方法院刑事判決               95年度易字第100號
公  訴  人  臺灣高雄地方法院檢察署檢察官
被      告  丁○○
選任辯護人  吳剛魁律師
上列被告因業務侵占案件，經檢察官提起公訴（94年度偵字第69
31號），本院判決如下：
    主  文
丁○○無罪。
    理  由
一、公訴意旨略以：被告丁○○係盈典發電機電力開發工程行（
    下稱盈典工程行）負責人，以維修引擎主機為業，為從事業
    務之人。於民國91年4 月間，明知其向告訴人高雄造船廠股
    份有限公司（下稱高雄造船廠公司）承攬維修行政院海巡署
    海洋巡防總局（下稱海巡署）所有之PP-6005 巡防艇舊主機
    引擎2 部及PP-10009巡防艇舊主機引擎1 部，係其業務上持
    有之物；且知該維修工程中所拆卸下之零件仍歸海巡署所有
    。其因維修工程進行不順利，致未能如期完成PP-6005 巡防
    艇2 部主機及PP-10009巡防艇1 部主機之引擎維修工程，致
    告訴人高雄造船廠公司依雙方約定，於92年10月20日，前往
    盈典工程行欲載回該3 部引擎主機及已拆卸下之零件，惟被
    告竟意圖為自己不法之所有，將其維修時，自該PP-6005 巡
    防艇主機引擎拆卸下之油嘴噴射泵總成12組、轉速感應器2
    支、活塞連桿2 支及頂推桿3 組等物，變易持有為所有之意
    思，予以侵占入己等情。因認被告係犯刑法第336 條第2 項
    之業務侵占罪嫌等語。
二、證據能力部分：
  (一)告訴代理人丙○○於警詢及檢察事務官前之陳述：
    按被告以外之人，於審判外之言詞或書面陳述，除法律有規
    定者外，不得作為證據；又被告以外之人（包括證人、鑑定
    人、告訴人、被害人及共同被告等）於檢察事務官、司法警
    察官或司法警察調查中所為之陳述，與審判中不符時，其先
    前之陳述具有較可信之特別情況，且為證明犯罪事實存否所
    必要者，得為證據，刑事訴訟法第159 條第1 項、第159 條
    之2 分別定有明文。查告訴代理人丙○○就同一待證事項，
    已於本院審理中證述明確，且整體而言，所述並無不符之處
    ，是其警詢及檢察事務官前之陳述，即無「與審判中不符」
    之情形存在，並無刑事訴訟法第159 條之2 傳證證據例外規
    定之適用，仍應認為無證據能力。
  (二)告訴代理人丙○○於檢察官偵查中未經具結之陳述；
    按證人、鑑定人依法應具結而未具結者，其證言或鑑定意見
    ，不得作為證據，刑事訴訟法第158條之3定有明文。而同法
    第159 條之1第2項雖規定，被告以外之人於偵查中向檢察官
    所為之陳述，除顯有不可信之情況者外，得為證據。惟該被
    告以外之人（含共同被告、共犯、被害人、證人等），於偵
    查中向檢察官所為之陳述，性質上仍屬傳聞證據（即審判外
    之陳述），然因檢察官依法有訊問被告、證人及鑑定人之權
    ，證人、鑑定人且須「具結」，而檢察官向被告以外之人所
    取得之陳述，原則上均能遵守法律規定，不致違法取供，其
    可信性極高，為兼顧理論與實務，因而規定除顯有不可信之
    情況者外，得為證據（參考刑事訴訟法第159條之1立法理由
    ）。但被告以外之人於偵查中向檢察官所為之陳述，仍應依
    法具結，始有證據能力。又告訴代理人之指訴如係就與待證
    事實有重要關係之親身知覺、體驗事實陳述時，即居於證人
    之地位，自應依同法第186 條第1 項規定命其具結，使告訴
    代理人知悉其有據實陳述之義務，以擔保其證言之真實性，
    該供述證據始具證據能力，如未踐行人證之法定調查程序，
    依法自不得作為證據（最高法院94年度臺上字第1001號、94
    年度臺上字第1644號等判決意旨參照）。本件告訴代理人丙○○於檢察官偵查中之陳述（即偵字卷第92頁以下、第117
    頁以下），因檢察官未當庭命其具結（詳前偵查卷、偵緝卷
    同一頁數），是依前開說明，應無證據能力甚明。
  (三)相片部分：
    該相片係非供述證據，並非被告以外之人於審判外之書面陳
    述，非屬傳聞證據，應有證據能力。
  (四)本判決所引用之其餘證據資料（詳後引證據），其中傳聞證
    據部分，縱無刑事訴訟法第159 條之1 至第159 條之4 或其
    他規定之傳聞證據例外情形，亦因被告、辯護人及檢察官或
    同意可作為證據使用，或未聲明異議，依刑事訴訟法第159
    條之5 第1 項、第2 項之規定，本院審酌該證據作成之情況
    ，認為適當，應得為證據。
三、按犯罪事實應依證據認定之，無證據不得認定犯罪事實；不
    能證明被告犯罪者，應諭知無罪之判決，刑事訴訟法第154
    條第2 項及第301 條第1 項分別定有明文。次按認定不利於
    被告之事實，須依積極證據，苟積極證據不足為不利於被告
    事實之認定時，即應為有利於被告之認定，更不必有何有利
    之證據。又事實之認定，應憑證據，如未能發現相當證據，
    或證據不足以證明，自不能以推測或擬制之方法，以為裁判
    基礎。而刑事訴訟法上所謂認定犯罪事實之積極證據，係指
    適合於被告犯罪事實之認定之積極證據而言，雖不以直接證
    據為限，間接證據亦包括在內。然而無論直接或間接證據，
    其為訴訟上之證明，須於通常一般之人均不致有所懷疑，而
    得確信其為真實之程度者，始得據為有罪之認定，倘其證明
    尚未達到此一程度，而有合理之懷疑存在時，致使無從形成
    有罪之確信，根據「罪證有疑，利於被告」之證據法則，即
    不得遽為不利被告之認定（最高法院30年度上字第816 號、
    29年度上字第3105號、40年度台上字第86號及76年度台上字
    第4986號判例意旨參照）。
四、公訴人認被告涉犯上開罪嫌，無非係以盈典工程行向告訴人
    公司承攬維修海巡署所屬艦艇3 部主機引擎後，因維修工程
    不順利，未如期完工，於92年10月20日，經告訴人公司派員
    至該工程行，欲取回上開主機引擎及自PP-6005 巡防艇主機
    引擎所拆卸之零件時，被告竟將該零件藏匿，不讓告訴人公
    司取回，顯與業務侵占罪之構成要件相當，資為論罪依據。
    訊據被告堅決否認有何業務侵占犯行，辯稱：92年10月20日
    下午，告訴人公司派人至盈典工程行取回海巡署所屬艦艇3
    部主機引擎時，自PP-6005 巡防艇主機引擎所拆卸之零件均
    置於主機旁，各放在12個箱子內，當時因發生爭執，故先與
    告訴代理人丙○○至派出所協調，嗣伊返回工程行後，發現
    主機及置於箱子內之零件，均已遭告訴人公司人員取走，伊
    未侵占該零件等語。經查：
  (一)盈典工程行分別於91年4 月12日、91年5 月12日與告訴人公
    司簽立契約，承攬維修海巡署所屬PP6005巡防艇左右主機引
    擎2 部、所屬PP10009 左主機引擎1 部，約定維修金額各為
    新臺幣（下同）650 萬元、970 萬元，工作期間分別自盈典
    工程行將PP6005巡防艇左右主機引擎拖離告訴人公司碼頭後
    、將PP10009 左主機引擎拖至其工程行後，均2 個月內修護
    完成交貨。又告訴人公司於PP6005左右主機引擎吊至拖板車
    時；於PP10009 左主機引擎吊至盈典工程行後，當收取臺灣
    中國航聯產物股份有限公司款項之次日，即均先給付百分之
    30之款項。餘款則當該主機引擎吊回前開艦艇安裝，並經海
    巡署配合驗收合格，臺灣中國航聯產物股份有限公司給付款
    項予告訴人公司之次日給付。嗣於91年5 月15日下午，上開
    PP-6005 巡防艇左右主機引擎乃吊至盈典工程行維修等情，
    業據被告自承在卷（詳本院卷第74頁倒數第7 行以下），並
    有合約書、引擎保管單附卷可參。是此部分事實，應堪認定
    。
  (二)關於92年10月20日，告訴人公司派員至盈典工程行取走前開
    主機引擎3 部時，是否曾將海巡署所屬PP-6005 巡防艇主機
    引擎上之油嘴噴射泵總成12組、轉速感應器2 支、活塞連桿
    2 支及頂推桿3 組等零件，一併取回乙節。證人即告訴人公
    司總經理丙○○於本院審理中證陳：92年10月20日，公司僱
    用貨車2 輛、吊車1 輛，前往盈典工程行取回主機引擎，在
    現場時，就發現缺少油嘴噴射泵總成12組、轉速感應器2 支
    、活塞連桿2 支及頂推桿3 組等零件，而當時被告不在現場
    ，伊乃詢問被告太太，該零件置於何處，嗣被告到場後，反
    對搬運，雙方就推來推去，期間曾與被告前往派出所，被告
    在派出所表示希望留下1 部主機引擎，約10天即可修復，但
    伊不同意，就先離開派出所前往盈典工程行，於被告未返回
    該工程行之前，就將該主機引擎3 部載運回公司等語綦詳（
    詳本院卷第122 頁倒數第9 行以下、第123 頁第15行至第12
    4 頁第9 行、第125 頁第4 行第13行、第126 頁第1 行至第
    4 行）。而證人即告訴人公司職員甲○○亦於本院審理中證
    述：當天與丙○○至盈典工程行之目的，係將3 部主機引擎
    搬回公司，至現場後，因主機引擎（指P-6005巡防艇主機引
    擎）留有空洞，丙○○就發現缺少油嘴噴射泵總成12組、轉
    速感應器2 支、活塞連桿2 支及頂推桿3 組等零件，乃告知
    被告，被告表示未拿該零件，之後即發生爭執等語明確（詳
    本院卷第127 頁倒數第1 行、第128 頁第8 行至第11行、倒
    數第10行以下、第129 頁倒數第14行以下）。爰審酌：告
    訴人公司於92年10月20日派員至盈典工程行取回主機引擎時
    ，即發現短少油嘴噴射泵總成12組、轉速感應器2 支、活塞
    連桿2 支及頂推桿3 組等零件之事實，已據證人丙○○、甲○○證陳明確，且彼此互核一致。而證人即現場處理員警乙○○復於本院審理中證稱：當天至現場後，發現雙方在爭吵
    ，海巡署廠商（即告訴人公司）表示被告將重要零件藏起來
    ，要被告交出零件，但被告表示未拿該零件等語（詳本院卷
    第114 頁第6 行至第10行、第115 頁第14行第18行、第116
    頁第1 行至第2 行、第17行至第19行）。由於告訴人公司將
    前開P-6005巡防艇主機引擎人員交付盈典工程行維修時，被
    告並未爭執零件短缺之事，此觀之91年5 月15日，被告以盈
    典工程行負責名義出具之引擎保管單上（詳偵查卷第63頁）
    ，並未載明零件減少等語，即可知之。而92年10月20日，告
    訴人公司派員至盈典工程行取回主機時，確因發現短少零件
    而與被告發生爭執之事實，已據證人乙○○警員證述綦詳，
    足認證人丙○○、甲○○前開證詞，應可採信。至證人即
    被告配偶戊○○○固於本院審理中證述：當天現場所有主機
    引擎及零件，均被告訴人公司派員載走等語（詳本院卷第10
    6 頁倒數第4 行以下）。且證人即被告之子己○○亦於本院
    審理中證陳：當天現場已被清空，未留下任何主機及零件，
    油嘴噴射泵總成、轉速感應器、活塞連桿及頂推桿等零件，
    均被搬至車上等語（詳本院卷第110 頁倒數第6行 以下、第
    11 2頁第2 行至第7 行）。然因證人戊○○○復於本院審理
    中證陳：不知告訴人公司載走何物等語（詳本院卷第104 頁
    倒數第11行至倒數第10行）；而證人己○○亦再證稱：未參
    與修理本件引擎，不清楚有無壞掉之零件等語（詳本院卷第
    11 1頁倒數第11行）。則證人戊○○○既不知告訴人公司載
    走何物；且證人己○○亦未參與修理主機引擎，其2 人如何
    確認上開主機確有油嘴噴射泵總成12組、轉速感應器2 支、
    活塞連桿2 支及頂推桿3 組等零件，且均已遭告訴公司載回
    。是證人戊○○○、己○○前開證詞，應屬迴護被告之詞，
    尚難採信。另證人甲○○雖又於偵查中證陳：至現場時，
    發現零件置於旁邊，但要吊走時，已不見等語（詳偵查卷第
    86頁倒渡義11行）。惟上開零件究係何指，是否為油嘴噴射
    泵總成、轉速感應器、活塞連桿及頂推桿等零件，語意未清
    。嗣經本院於審判程序中再次詢明之，證人甲○○則證述：
    偵查中所稱之零件係指螺絲等其他物品，並非油嘴噴射泵總
    成、轉速感應器、活塞連桿及頂推桿等零件，至現場時，即
    發現該零件已短缺等語（詳本院卷第130 頁倒數第4 行至第
    131 頁第2行） 。尚難認證人甲○○於偵查、審判中之陳述
    不一致，即認證人甲○○於審判中之陳述，不可採信。綜上
    所述，92年10月20日，告訴人公司派員至盈典工程行取走前
    開主機引擎3 部時，因發現短缺油嘴噴射泵總成12組、轉速
    感應器2 支、活塞連桿2 支及頂推桿3 組等零件，故未一併
    取回該零件之事實，應堪認定。因此，被告辯稱：主機及置
    於箱子內之零件，均已遭告訴人公司人員取走等語，即難採
    信。
  (三)按刑法上之侵占罪，須持有人變易其原來之持有意思而為不
    法所有之意思，始能成立，如僅將持有物延不交還或有其他
    原因致一時未能交還，既缺乏主觀要件，即難遽以該罪相繩
    （最高法院23年度上字第1915號、68年度台上字第3146號等
    判例意旨參照）。本件被告於告訴人公司派員取回前開3 部
    主機引擎時，未一併將該油嘴噴射泵總成12組、轉速感應器
    2 支、活塞連桿2 支及頂推桿3 組等零件，交由告訴人公司
    運回之事實，固已如前述。惟被告是否成立業務侵占罪，仍
    應視被告是否有變易持有為不法所有之意思。因證人戊○○○於本院審理中證陳：發生爭執之原因，係被告表示要修復
    主機，但告訴人公司要運回主機，且不願再付款等語（詳本
    院卷第107 頁第5 行至第9 行）。核與證人乙○○警員於本
    院審理中證陳：當時被告表示要依契約修復，但告訴人公司
    則稱已給被告多次機會，均未修復，要強制載走，被告又表
    示沒有付錢，無法買零件，故發生爭執等語（詳本院卷第
    116 頁第12行至第19行）；證人庚○○警員於本院審理中證
    述：發生爭執之原因，係告訴人公司要將零件拖走，但被告
    表示修理部分尚未付款，不願讓告訴人公司拖走等語（詳本
    院卷第119 頁第12行至第16行）。準此，基於前開證人證詞
    ，本件不論前開短缺零件是否已於修復中損壞，或係被告故
    意不讓告訴人公司運回，由於被告不願讓告訴人公司取回主
    機引擎及零件之原因，係因被告仍欲修復主機，且告訴人公
    司不願再付款，則被告主觀上無非係藉由扣留主機引擎、零
    件，要求告訴人公司付款，待承攬款項結清，爭議解決後，
    再行返還主機及零件，主觀上尚難認有不法所有之意圖，依
    前開判例意旨，無法僅因被告將持有物延不交還或一時未能
    交還，即論以業務侵占罪嫌。此外，復查無其他積極證據足
    資證明被告有公訴人所指之犯行，不能證明被告犯罪，依法
    應為無罪判決之諭知。
五、因本件既諭知被告無罪判決，則移送併案審理部分（臺灣高
    雄地方法院檢察署95年度偵字第8957號），與本件即無裁判
    上一罪關係，無法併予審理，自應退由檢察官另行偵處。
據上論斷，應依刑事訴訟法第301 條第1 項前段，判決如主文。
中    華    民    國    95    年    7     月    11    日
                  刑事第一庭    審判長法  官 陳明富
                                      法  官 陳宛榆
                                      法  官 方百正
以上正本證明與原本無異。
如不服本判決，應於收受送達後10日內向本院提出上訴書狀。
中    華    民    國    95    年    7     月    11    日
                                      書記官 郭素蓉


司法院資訊處製作；財團法人民間司法改革基金會備份。
